最高法院刑事判決　　　　　　　　　　　　　　　九十一年度台上字第二二一八號
　　上　 訴　 人　台灣高等法院檢察署檢察官
　　上訴人即被告　甲○○
　　選 任辯護 人　許巍騰律師
　　被　　　　告　丙○○
　　　　　　　　　乙○○
右上訴人等因被告等違反毒品危害防制條例案件，不服台灣高等法院中華民國九十年
十月二十九日第二審判決（九十年度上訴字第五二一號，起訴案號：台灣台北地方法
院檢察署八十七年度偵字第八五二、八二二四號），提起上訴，本院判決如左：
    主  文
原判決撤銷，發回台灣高等法院。
    理  由
本件原判決認定(一)、上訴人即被告甲○○自民國八十六年十一月起，基於賺取差價營
利之概括犯意，在台中縣梧棲鎮○○路二號二樓等地，連續販賣經行政院衛生署以化
學合成麻醉藥品公告列管之安非他命。每半兩進價為新台幣（下同）二萬元，賣出時
則按每錢五千元計價，其中以現金交易方式售予被告丙○○五至六次，另一次則用以
抵償前欠綽號「國華」不詳姓名買主之五千元債務。復另起非因販賣、施用而持有毒
品之概括犯意，於上述時間內，連續多次以低於原先購入之價額，將其持有之毒品海
洛因讓予丙○○等友人，每次轉讓數量半兩或一兩不等，各按一兩十五萬元計價。八
十七年四月二十日下午八時左右，經警據丙○○所供，在台中縣梧棲鎮○○路二號樓
梯間查獲扣押甲○○所攜原擬交付丙○○之海洛因二包（毛重七點一公克、淨重五點
一公克）。(二)、丙○○自八十七年二月起，基於非因販賣、施用而持有毒品之概括犯
意，在台中縣大甲鎮市場等地，連續數次將其持有之毒品海洛因讓予陳大新，每次無
償轉讓少許數量。八十七年四月十七日下午六時左右，經警在台中縣梧棲鎮○○路二
號前查獲，扣押其藏置於ＮＱ○○一一號自用小客車保險桿內非供自行施用之海洛因
二大包（毛重八九點八公克、淨重八八點二公克）。丙○○於司法警察機關偵訊時，
供出毒品來源，因而破獲甲○○前開犯行等情。因而撤銷第一審關於論處甲○○共同
連續販賣第一級毒品及共同連續販賣第二級毒品；論處丙○○連續販賣毒品（累犯）
等罪刑部分之判決，改判論處甲○○連續非法販賣化學合成麻醉藥品及連續持有毒品
罪刑；論處丙○○連續持有毒品（累犯）罪刑。又以公訴意旨指被告乙○○於八十六
年十一月至八十七年四月二十日間，基於概括犯意，連續向甲○○販賣海洛因及安非
他命。同年四月二十日下午八時許，復與甲○○共同攜帶海洛因及安非他命，前往丙
○○住處意圖販賣，為警當場查獲，扣押乙○○隨身所攜海洛因一包（淨重三點七公
克）。因認乙○○涉犯行為時肅清煙毒條例第五條第一項、麻醉藥品管理條例第十三
條之一第二項第一款等罪嫌云云。經審理結果認其犯罪不能證明，因而撤銷第一審關
於論處乙○○共同連續販賣毒品（累犯）罪刑部分之判決，改判諭知其無罪，固非無
見。
惟查：(一)、有罪判決書之事實一欄為適用法令之依據，凡與適用法令有關之事實必須
詳為記載，始足為適用法令之基礎。又麻醉藥品限供醫藥及科學之需用，不得非法輸
入、製造、運輸、販賣、持有、施打或吸用，麻醉藥品管理條例第十三條有明文規定
，故該條例第十三條之一第二項第一款之非法販賣化學合成麻醉藥品類及其製劑罪，
須以「非法」販賣為其構成要件之一，並非凡有販賣行為即須科以該項罪責。原判決
論處甲○○非法販賣化學合成麻醉藥品罪刑，於事實欄並未認定記載上訴人係「非法
」販賣，自不足為適用法令之依據。(二)、被告之自白，不得作為有罪判決之唯一證據
，仍應調查其他必要之證據，以察其是否與事實相符，刑事訴訟法第一百五十六條第
二項規定甚明。原判決認定甲○○自八十六年十一月起，基於賺取差價營利之概括犯
意，連續將每半兩進價二萬元之安非他命，按每錢五千元之價格，以現金交易方式售
予丙○○五至六次，另一次則用以抵償前欠綽號「國華」不詳姓名買主之五千元債務
，而論處甲○○非法販賣化學合成麻醉藥品罪刑，係以甲○○在警訊中坦承以每半兩
二萬元之價額購入安非他命，並曾將一錢安非他命有償轉讓綽號「國華」之人，抵償
前欠五千元之債務等語，及其所供一錢五千元之售價，與共同被告丙○○在警訊中供
稱先後向甲○○價購安非他命之每錢單價金額相符，認其意圖賺取差價營利而轉售安
非他命，至為明顯為論據。惟甲○○於原審否認有販賣毒品（含安非他命）給丙○○
，丙○○亦否認曾向甲○○買過毒品（含安非他命）之情事（原審卷第二二六頁正面
）。甲○○於警訊中雖供稱曾以一錢五千元之價格，抵償欠綽號「國華」者五千元之
前債云云，但嗣後即予以否認，至丙○○在警訊中供稱向甲○○購買安非他命之單價
，為五千元一節，與甲○○有以安非他命抵償欠「國華」之債務，並無必然之關聯，
如何互為補強資為佐證？原判決並未說明有何證據或經由何項調查足證共同被告丙○
○所供多次向甲○○購買安非他命之單價為五千元，亦未說明其該項供述如何補強證
明甲○○於警訊所稱曾以一錢安非他命抵償積欠「國華」者之債務一節與事實相符，
遽認甲○○有該部分犯行，尚嫌速斷，且原判決未敘明憑以認定甲○○有五至六次非
法販賣安非他命予丙○○之證據及理由，亦有理由不備之可議。(三)、審理事實之法院
，本乎發見實質的真實之本旨，對於案內一切與犯罪罪名之成立與否、論罪科刑有關
之證據，除認為不必要者外，均應詳為調查，然後基於調查所得之心證以為判斷事實
之基礎，故證據雖已調查，若尚有其他必要部分並未調查，即與證據未經調查無異，
如遽行判決，仍難謂無刑事訴訟法第三百七十九條第十款所稱應於審判期日調查之證
據，而未予調查之判決當然違背法令。檢察官初訊時甲○○供稱八十七年四月二十日
伊帶乙○○一起到丙○○家，被警察查獲；又稱丙○○調伊出來，伊馬上連絡乙○○
，向其買半兩海洛因五萬元，也買半兩安非他命二萬元，伊拿現金七萬元給乙○○，
警察在乙○○身上查獲之七萬元，是伊拿給乙○○的等語。乙○○供稱伊想買海洛因
，所以去找甲○○等語（台灣台北地方法院檢察署八十七年度偵字第八二二四號偵查
卷第四十八頁正面）。而丙○○於警訊時稱八十七年四月二十日警方帶同伊至台中縣
梧棲鎮其住處，打電話約「黑牛（指甲○○）」來伊住處等語（台灣台北地方法院檢
察署八十七年度偵字第八二二四號偵查卷第十一頁背面）。證人即警員黃聖健證稱丙
○○說他的上線是甲○○，丙○○帶伊等至其住處，由丙○○打電話給甲○○，甲○
○與乙○○到現場就被抓。丙○○打無線電話好像說要買藥等語（第一審(一)卷第一一
六頁背面、第一一七頁正面）。如果均無訛，則檢察官起訴指八十七年四月二十日經
丙○○打甲○○000000000號行動電話向甲○○佯裝購買海洛因及安非他
命，約定在丙○○住處交易，於同日二十時許，甲○○與乙○○攜帶海洛因及安非他
命正欲販賣予丙○○之際為警查獲一節，是否全然無據，有待釐清。原審未予究明，
遽以甲○○被捕當日，雖經同時查扣海洛因及安非他命，但其僅承認擬將隨身所攜海
洛因二包交予丙○○，扣案安非他命則係其二人留供自用，自難僅因丙○○前此曾向
其洽購安非他命，推測查獲當日甲○○亦有販賣該類麻醉藥品之行為，而為其有利之
認定，其調查尚有未盡。(四)、審理事實之法院對於被告有利及不利之證據，應一律注
意，詳為調查，綜合全案證據資料，本於經驗法則以定其取捨，並將取捨證據及得心
證之理由於判決內詳為說明。故證據雖已調查，如尚有其他部分並未調查，仍難遽為
被告有利或不利之認定；如有應調查之證據未予調查，率行判決，其判決當然為違背
法令。丙○○於檢察官偵查時稱：「我是和黑牛（指甲○○）連絡……他以前都是賣
我一兩十五萬元」、「我的上源為甲○○及乙○○」（台灣台北地方法院檢察署八十
七年度偵字第八五二號偵查卷第四十頁正面、第九十九頁正面）。甲○○曾供稱：
「為警當場在我身上上衣口袋內查獲海洛因二包，我所有之手提包內查獲分裝塑膠勺
……及涉嫌販毒所得贓款新台幣千元大鈔共五十九張……」、「我有販賣海洛因行為
」、「我的上游是乙○○」。乙○○供稱：「我叫他綽號黑牛……後來在車上我拿五
千元要向其購買海洛因……海洛因一包淨重三點七公克叫我幫其帶著」等語（台灣台
北地方法院檢察署八十七年度偵字第八二二四號偵查卷第四頁背面、第五頁正面、第
九十八頁正面、第九頁正面）。實情如何？原審未詳加勾稽究明，遽以除上訴人甲○
○片面指述乙○○販毒之外，並無其他確實之佐證足認甲○○指乙○○販毒之供述為
真實，為彼等有利之認定，亦嫌速斷，其審理猶有未盡。(五)、原判決以本件行為時之
法律對於無償或以低價轉讓毒品之行為，並無處罰之明文，因認甲○○、丙○○該無
償及以低價轉讓毒品之行為係非因販賣或施用目的而持有毒品，僅成立單純持有毒品
罪，而未審酌該行為是否成立幫助施用毒品罪，亦有可議。檢察官上訴意旨指摘原判
決不當，甲○○上訴意旨指摘原判決關於其本人部分不當，尚非全無理由，應認原判
決有撤銷發回更審之原因。至原判決理由一之(七)說明不另為無罪諭知部分，基於審判
不可分原則，併予發回，附此敘明。
據上論結，應依刑事訴訟法第三百九十七條、第四百零一條，判決如主文。
中      華      民      國    九十一    年      四      月    二十二    日
                              最高法院刑事第三庭
                                  審判長法官  董  明  霈
                                        法官  林  茂  雄
                                        法官  王  居  財
                                        法官  張  祺  祥
                                        法官  李  伯  道
      右正本證明與原本無異
                                              書  記  官
中      華      民      國    九十一    年      四      月     三十     日
